臺灣嘉義地方法院民事判決　　　　　　　95年度重訴字第85號
原　　　告　乙○○
　　　　　　　　　　　　之8
原　　　告　甲○○
共　　　同
訴訟代理人　林春發律師
被　　　告　丙○○
　　　　　　　　　　　　之3
訴訟代理人　陳文彬律師
上列當事人間返還土地等事件，經本院於民國96年10月4日言詞
辯論終結，判決如下：
    主  文
被告應將其所占用原告所有坐落嘉義縣中埔鄉○○段1003地號土
地，如附圖所示代號Ａ面積0.003652公頃木造農舍、代號Ｂ面積
0.002819公頃活動式鐵棚架、代號Ｃ面積0.474843公頃範圍內之
錏管架拆除，並將代號Ｄ面積0.150646公頃、代號Ｅ面積0.1898
05公頃蕃茄園、代號Ｆ面積0.242892公頃花園剷除，並將1003地
號土地全部交還原告。
被告應給付原告新臺幣壹拾陸萬柒仟伍佰柒拾壹元，及自九十五
年九月二十八日起至交還系爭土地止，按每年新臺幣壹拾貳萬伍
仟陸佰柒拾捌元計算之金額。
本判決第一項之履行期間為六個月。
原告其餘之訴駁回。
訴訟費用由被告負擔二分之一，餘由原告負擔。
本判決第一項於原告以新臺幣肆佰伍拾陸萬元為被告供擔保後得
假執行。但被告如以新台幣壹仟參佰陸拾陸萬零陸佰陸拾元為原
告預供擔保，得免為假執行。
本判決第二項得為假執行；但被告如以新臺幣壹拾陸萬柒仟伍佰
柒拾壹元為原告預供擔保，得免為假執行。
原告其餘假執行之聲請駁回。
    事實及理由
壹、原告方面：
一、聲明：
（一）被告應將其所占用原告所有坐落嘉義縣中埔鄉○○段1003
      地號土地，如附圖所示代號Ａ面積0.003652公頃木造農舍
      、代號Ｂ面積0.002819公頃活動式鐵棚架、代號Ｃ面積0.
      474843公頃範圍內之錏管架拆除，並將代號Ｄ面積0.1506
      46公頃、代號Ｅ面積0.189805公頃蕃茄園、代號Ｆ面積0.
      242892公頃花園剷除，並將1003地號土地全部交還原告。
（二）被告應給付原告335,141元，及自95年9月28日起至交還系
      爭土地止，按每年251,356元計算之金額。
（三）第一、二項判決，原告願供擔保請准宣告假執行。
（四）訴訟費用由被告負擔。
二、陳述：
（一）原告透過嘉義地方法院93年度執字第1843號拍賣程序以新
      臺幣（下同）9,768,000元拍定取得坐落嘉義縣中埔鄉○
      ○段1003地號土地，面積13660.66平方公尺，所有權全部
      （下稱系爭土地），並經94年5月27日核發權利移轉證書
      後於同年6月21日辦妥所有權移轉登記。被告於原告拍定
      取得系爭土地前即無權占用系爭土地，並於其上搭蓋工寮
      等地上物暨種植農作物，經原告多次要求返還均遭拒絕，
      爰依民法第767條規定請被告拆除地上物、剷除農作物並
      交還土地。又原告因被告無權占有系爭土地，致無法為使
      用收益，受有損害，參照最高法院61年台上字第1695 號
      判例，被告因而獲得相當於租金之利益，依土地法第97
      條規定「城市地方房屋之租金，以不超過土地及其建築物
      申報總價年息百分之十為限」，是以系爭土地93年1月申
      報地價為每平方公尺184元，系爭土地面積13660.66平方
      公尺，申報總價為2,513,561元，計算每年租金為251,356
      元，被告占用系爭土地自94年5月27日起至95年9月27日止
      ，長達1年4個月，被告應返還原告相當於租金之不當利益
      共335,141元。
（二）否認被告對系爭土地有租賃權存在：
    1.否認被告提出之證明書之真正，該證明書不足以作為判斷
      被告對系爭土地有租賃權存在，且該證明書係證人提出之
      書面，依最高法院20年上字第2490號判例，證人僅提出書
      面未經法院訊問者，自不得採為合法之憑證。被告雖以嘉
      義地方法院92年度執字第2732號拍賣公告上「拍賣之耕地
      現由第三人丙○○承租耕種，拍定後不點交」之記載主張
      原告早已知悉系爭土地不定期租賃之情事，惟執行法院對
      於拍賣標的物是否確有租賃權存在，並無實體調查權，該
      記載並無實體上效力，就涉及實體上權利義務事項之爭執
      ，仍應由當事人向法院提出訴訟解決。被告復主張自78年
      起即對系爭土地有持續耕作之事實，然縱有持續耕作之事
      實，亦可能係土地所有權人對系爭土地欠缺管理能力，疏
      未注意遭人無權占用，或無償出借被告使用，並不足以證
      明有租賃權存在。又原告曾對被告提出竊佔告訴，雖經嘉
      義地檢署為不起訴處分，惟該不起訴處分理由主要係以原
      告拍賣取得上開土地時，拍賣公告業已註明「拍賣之耕地
      現由第三人丙○○承租耕種，拍定後不點交」，原告雖由
      拍賣程序取得系爭土地所有權，然於拍定後並未點交，未
      解除被告對系爭土地事實上之占有，在點交前仍未改變被
      告對該不動產之支配關係，與刑法上竊佔之構成要件不同
      等語（再議駁回理由亦同），仍不足作為認定被告對系爭
      土地有租賃權之證據。
    2.土地原所有人王輔弼於92年執字2732號強制執行事件中係
      屬執行債務人，並非證人，且未依民事訴訟法第312、313
      條規定具結，無以擔保其供述之正確性；另上開竊佔案件
      亦曾傳訊證人王輔弼、張嘉齡、謝憲政，然渠等之證詞均
      未具結而不具證據能力，不得作為審判之資料；而鈞院92
      年度嘉小調字第1170號雖經當庭撤回起訴，惟撤回原因不
      明，不容被告解讀為「無法證明無租賃關係存在而撤回」
      。被告雖主張上述證人之證詞記載於法院或檢察署筆錄，
      為民事訴訟法第355條之公文書，公文書推定為真正云云
      ，然參照公文程式條例第1條至第4條規定，該執行筆錄、
      詢問筆錄不符任何公文程式，並非公文書。
（三）本件無買賣不破租賃原則之適用：
      退步言，縱認租賃關係為真，惟被告與原土地所有人王輔
      弼間之租賃契約，未定有租賃期限且未經公證，由修正民
      法第425條第2項修正理由及最高法院95年台上字第521號
      判決觀之，乃具體而明確地認定有民法第425條第2項之適
      用而排除同條第1項買賣不破租賃規定之適用，另臺灣高
      等法院95上更（一）字第77號判決亦同此見解，被告雖援
      引臺灣高等法院94年上更（一）字第49號判決、最高法院
      95 年度台上字第1952號判決，然上開均與本件案例情形
      不同，最高法院95年度台上字第2735號判決並非針對民法
      第425條第2項表示法律意見，而最高法院96年度台上字第
      976號判決僅以寥寥數語「經核於法洵無違誤」，並未如
      最高法院95年台上字第521號民事判決具體深入論述，不
      足為據。由民法第425條第2項立法理由觀之，該條項規定
      旨在規範出租人出租後讓與租賃物所有權所生之法律關係
      ，並非溯及規範89年5月5日生效前出租、租賃物所有權讓
      與之法律關係，與釋字第620號解釋理由書並無違背，最
      高法院21年上字第2147號、22年上字第3433號判例均認民
      法債編修正施行後，發生租賃物所有權移轉之情形，自應
      適用民法第425條第2項之規定。再就利益權衡觀之，民法
      第425條第2項之規定係針對未經公證之長期或未定期限之
      租賃契約，苟經公證則完全不受影響，此具有導正租約公
      證以求其權利義務內容合法明確，防免債務人於受強制執
      行時與第三人虛偽訂立長期或不定期之租賃契約以妨礙債
      權人之強制執行，如此出租人對於租賃期間之租金或租期
      屆滿之租賃物返還請求權得逕付強制執行亦較有保障。又
      被告所援引林誠二教授之見解，因該文章刊登之後已有最
      高法院95年台上字第521號判決可資參照，依上說明，
      本件無買賣不破租賃原則之適用，被告自不得據以對抗原
      告，被告仍屬無權占有。
貳、被告方面：
一、聲明：
（一）原告之訴駁回。
（二）訴訟費用由原告負擔。
（三）如受不利益判決，願供擔保請准宣告免予假執行。
二、陳述：
（一）系爭土地原為訴外人王輔弼所有，被告自78年、79年間即
      向其承租土地，填土、整地並加以開闢，以種植網室木瓜
      等農作物，迄今十幾年來從未間斷，是被告與原土地所有
      權人間存有不定期之租賃契約，並且於強制執行系爭土地
      之拍賣公告上即清楚載明「拍賣之耕地現由第三人丙○○
      承租耕種，拍定後不點交」，原告既經拍賣程序取得系爭
      土地，應已知悉上開不定期租賃之情事，卻無端興訟，先
      向嘉義地方法院檢察署對被告提出竊佔罪嫌，經不起訴處
      分後復向臺南高分院檢察署提出再議，經駁回再議確定。
      是被告多年來因承租關係而占有系爭土地並有給付租金之
      事實，並非無權占有，且於原告拍定取得系爭土地所有權
      後，被告亦以存證信函附上郵政匯票支付九十五年度租金
      ，卻遭原告拒絕收受。
（二）系爭土地原所有人王輔弼與被告間有不定期租賃關係：
      被告對系爭土地確有租賃權存在，有房地四鄰所有人於民
      國92年出具之證明書，該證明書之真正業據證人謝憲政於
      94年交查字第662號竊佔案件中（94年11月16日）表明係
      其所簽，又原告雖否認其所簽之證明書之真正，惟依民事
      訴訟法第358條至第360條規定應屬真正，則該證明書屬私
      文書之概念，自得作為書證使用。再，張嘉齡、謝憲政及
      系爭土地原所有人王輔弼已於前開竊佔案件及嘉義地方法
      院92年執字2732號強制執行案件之執行筆錄中具體表明被
      告占有系爭土地暨有收取租金之事實，該證詞業經記載於
      法院或檢察署筆錄之公文書上，並非一般私文書，依民事
      訴訟法第355條推定為真正，該證詞自屬可信。
（三）本件有民法第425條第1項買賣不破租賃原則適用：
      查民法債編施行法於89年5月5日修正施行時，並未針對民
      法第425條第2項規定為溯及之特別規定，故應回歸到民法
      債編施行法第1條後段之規定，即不溯及既往原則，本件
      不定期租賃關係既發生於民法第425條第2項施行前，依上
      說明即不應適用該條之限制規定，參照臺灣高等法院94年
      上更（一）字第49號已明白表示租賃關係發生在修正前者
      ，依不溯及既往原則，無適用民法第425條第2項之餘地（
      最高法院95年度台上字第1353號維持原判），觀諸最高法
      院其他庭見解如96年度台上字第976號、95年台上字第273
      5號、1952號亦認原存在之租賃契約於修法後仍有民法第
      425條第1項之適用，原告所提最高法院95年台上字第521
      號判決應僅係偶一之見解，並非一貫之見解，且無論從利
      益權衡理論、文義解釋、立法目的、體系解釋及結果取向
      解釋觀之，均應以不溯及適用為可採。再者，依學者林誠
      二教授之論點認為，在社會上大部分長期或不定期租賃契
      約之發生期間多早於2000年5月5日之前，該長期或不定期
      租賃契約在民法債編修正施行前已存在一定期間，不能因
      為日後法律之修正，且民法債編施行法無特別明文規定溯
      及適用之情形下，即將2000年5月5日之後所有權人將不動
      產租賃物移轉於第三人之效力排除買賣不破租賃原則之適
      用，況一旦承認該條文具有溯及既往效力，將造成法律適
      用之不安定，並侵害到既有法律關係（租賃契約）當事人
      對修正前民法第425條之信賴。且民法債編中其他可溯及
      適用之規定均於民法債編施行法中定有溯及適用之規定，
      或僅將最高法院原有之長久實務見解予以明文、法制化，
      然民法第425條第2項係特別創設為排除買賣不破租賃之新
      要件，並無此等已存在之實務見解，債編施行法亦無溯及
      適用之規定，因此不應承認其具有溯及適用效力。司法院
      大法官釋字第620號解釋理由書亦宣示司法機關不應逕自
      違反法律所明定時間效力之規定，而逕將法無明文溯及之
      新法規範溯及適用法律制定前之生活事實。縱上，被告於
      系爭土地上既有不定期租賃關係存在，且民法第425條第2
      項亦無溯及適用之理，則被告占有系爭土地自屬有權占有
      。
參、兩造不爭執事項：
一、系爭土地為原告向本院執行處拍定取得，於94年5月27日核
    發權利移轉證書，同年6月21日辦妥所有權移轉登記。此有
    本院不動產權利移轉證書及土地登記簿謄本各一份在卷可參
    。
二、系爭土地如附圖所示代號Ａ面積0.003652公頃木造農舍、代
    號Ｂ面積0.002819公頃活動式鐵棚架、代號Ｃ面積0.474843
    公頃錏管架，代號Ｄ面積0.150646公頃、代號Ｅ面積0.1898
    05公頃蕃茄園、代號Ｆ面積0.242892公頃花園，現為被告占
    有使用中。
肆、本件爭執事項為，被告就系爭土地與原土地所有權人間有無
    租賃關係? 本件有無民法第425條之適用? 被告如為無權占
    有，不當得利為何?
一、被告主張，系爭土地自78年間起即向原所有權人王輔弼承租
    並種植作物云云，並提出證明書五份為證。然為原告所否認
    ，縱觀上開證明書，分別係訴外人謝憲政、范綱維、吳邱招
    妹、何容秀及原告所出具，並非原土地所有權人王輔弼與被
    告間就系爭土地租賃之約定。被告占有使用系爭土地之法律
    關係為何? 使用系爭土地之對價多少? 被告既未舉證證明其
    與王輔弼間使用土地有對價關係，則被告辯稱系爭土地有不
    定期租賃契約云云，容有疑義。
二、訴外人王輔弼於本院92年度執字第2732號執行筆錄中供陳「
    本件土地現出租丙○○，約十幾年前出租，租金委託朋友張
    嘉齡收取」，又於臺灣嘉義地方法院檢察署95年度偵字第17
    63號竊佔案件中陳稱「（土地有無使用? 有無出租? 是否委
    託他人出租?）我交給丙○○耕作，一買下來就給他耕作，
    是張嘉齡交給他耕作，因當時登記他的名義，後來移轉登記
    給我時，他有跟我講，我也同意，一開始我只知道張嘉齡有
    交給丙○○，不知有沒有租給丙○○，後來大約五年前，因
    為我打算要賣土地，張嘉齡才跟我說他土地租給丙○○。（
    張嘉齡曾否轉交租金給你?）沒有。五年前我知道之後，我
    也沒跟他要，因為張嘉齡的經濟狀況也不好．．．」此有本
    院執行處訊問筆錄及嘉義地方法院檢察署訊問筆錄影本各一
    份在卷可參。則被告究竟有無向王輔弼承租系爭土地? 租金
    多少? 租金交予何人? 多久交租金一次? 租期多久? 連原土
    地所有權人王輔弼亦毫不知情，被告空言有租賃關係存在，
    實難採信。
三、證人謝憲政於嘉義地檢署95年度偵字第1763號竊佔案中陳稱
    「（丙○○向何人承租前開土地?）他都把田租拿給張嘉齡
    ，但實際上他向誰租的，我不知道，只知他租很久了。」、
    證人張嘉齡於同案中亦陳稱: 「（你有無出租土地給丙○○
    ?）有，何時租的我不知道，．．．（有無與丙○○簽約?）
    90年8月1日有簽委託書，委託丙○○耕作．．．」。則訴外
    人張嘉齡究竟有無將系爭土地出租被告? 為何是簽立委託書
    ，而非租賃契約書? 與證人張憲政之證詞，充其量僅足證明
    被告有在系爭土地上耕作之事實。
四、按所謂買賣不破租賃原則，即「出租人於租賃物交付後，承
    租人占有中，縱將其所有權讓與第三人，其租賃契約，對於
    受讓人仍繼續存在。」，民法第425條第1項定有明文。惟本
    條文於88年4月21日業已修正增訂第二項規定，其謂：「前
    項規定，於未經公證之不動產租賃契約，其期限逾五年或未
    定期限者，不適用之。」修正理由係：「本條第一項規定買
    賣不破租賃原則，具有債權物權化之效力，在長期或未定期
    限之租賃契約，其於當事人之權義關係影響甚鉅，宜付公證
    ，以求其權利義務內容合法明確，且可防免實務上常見之弊
    端，即債務人於受強制執行時，與第三人虛偽訂立長期或不
    定期之租賃契約，以妨礙債權人之強制執行（目前因有土地
    法第100條及第103條之規定，民法第450條第2項於出租人幾
    無適用之餘地），俾杜爭議而減訟源。故明定未經公證之不
    動產租賃契約，其期限逾5年或未定期限者，排除買賣不破
    租賃原則，而不適用第1項之規定，爰增訂第二項。」次按
    「出租人於租賃物交付後，承租人占有中，縱將其所有權讓
    與第三人，其租賃契約，對於受讓人仍繼續存在；固為民法
    第425條第1項所明定。但同條第2項復規定：前項規定，於
    未經公證之不動產租賃契約，其期限逾五年或未定期限者，
    不適用之。此項規定雖於88年4月21日修正公布（89年5月5
    日施行），依債編施行法第1條後段規定，固無溯及既往之
    效力。但上開規定，旨在以出租人出租後【讓與】租賃物所
    有權所生之法律關係為規範內容，寓有保障承租人及受讓人
    之意義。因此，不論在上開規定修正施行前、後成立之不定
    期租賃契約，苟在修正施行後出租人有【讓與】租賃物所有
    權之情形，即有該條第2項規定之適用，非謂在修正施行前
    成立之未定期限租賃契約，在修正施行後出租人有【讓與】
    租賃物所有權之情形，仍不適用該條第2項之規定。」（最
    高法院95年台上字第521號判決參照）。
五、系爭土地於拍賣之前即為被告所占有、使用，被告主張係本
    於不定期租賃關係而占有云云；退萬步，本件縱認被告主張
    確以不定期租賃之方式向訴外人王輔弼承租該土地之事實為
    真，惟渠等未經辦理公證，原告係於94年5月27日經由法院
    拍賣取得系爭土地所有權（核發權利移轉證書），已在民法
    第425條修正之後，依上開說明，被告與王輔弼間之租賃契
    約，既屬未定有租賃期限，且未經公證，則依修正民法第
    425 條第2項規定，自無同法條第1項之買賣不破租賃規定之
    適用；易言之，縱認被告就系爭土地有租賃關係存在，其亦
    不得據以對抗原告，而認其非無權占有。
六、被告主張系爭土地上有租賃關係，經本院執行處公告於拍賣
    公告，原告應知悉系爭土地之租賃關係云云，然按執行法院
    為非訟法院，僅得依執行名義為強制執行，無權調查審認當
    事人實體上權利義務之爭執（最高法院80年台抗字第198 號
    裁定參照）；此時執行法院就非執行名義所載之租賃契約之
    權利義務關係是否存在，並無實體上（包括事實上及法律上
    之實體事項）之審查權，被告就此所為主張，亦不足採。
七、末按無法律上之原因而受利益，致他人受損害者，應返還其
    利益，民法第一百七十九條前段定有明文。依不當得利之法
    則請求返還不當得利，以無法律上之原因而受利益，致他人
    受有損害為其要件，故其得請求返還之範圍，應以對方所受
    之利益為度，非以請求人所受損害若干為準，無權占有他人
    土地，可能獲得相當於租金之利益為社會通常之觀念，最高
    法院六十一年台上字第一六九五號著有判例可資參照。
    。本件原告主張被告無權占有原告所有系爭土地，請求被告
    應將地上建物拆除，將土地返還原告，既於法有據，原告一
    併請求被告應給付相當於租金之利益，應予准許。按城市地
    方房屋之租金，以不超過土地及其建築物申報地價年息百分
    之十為限，此觀土地法第九十七條第一項規定自明，其中計
    算「土地申報總價額」之基準，依土地法施行法第二十五條
    、土地法第一百四十八條等規定，係以土地所有權人依法所
    申報之地價為其法定地價。本件系爭土地位於嘉義縣中埔鄉
    ，附近土地雜草叢生，西南側經鄉道與外界聯絡，交通機能
    尚可，商業、農業機能欠佳，業經本院勘驗屬實，製現況圖
    附卷可稽。則原告以土地法第九十七條第一項以土地申報總
    價年息百分之十之上限計算被告使用系爭土地之對價，自屬
    過高，應酌減至申報總價年息百分之五為宜。系爭土地於93
    年1月之申報地價為每平方公尺184元，有土地登記謄本在卷
    可明，系爭土地面積13660.66平方公尺，申報總價為2,513,
    56 1元（元以下四捨五入）。被告自94年5月27日起至95年9
    月27日止，共無權占有長達一年四個月，被告應返還不當得
    利為167,571元（125,678＋41,893＝167,571），及自95年9
    月28日起至交還土地之日止，按每年125,687元計算之金額
    ，應予准許。逾此範圍，應予駁回。
八、本判決為關於財產權之訴訟，兩造均陳明願供擔保，請求宣
    告假執行及免為假執行。就主文第一項原告勝訴部分，核無
    不合，爰分別酌定相當擔保金額併准許之；就主文第二項原
    告勝訴部分，所命給付之金額未逾五十萬元，爰依民事訴訟
    法第三百八十九條第一項第五款規定，依職權宣告假執行，
    原告就此部分聲明願供擔保，請准宣告假執行，核無必要，
    惟被告聲明如受不利判決，願供擔保請准宣告免為假執行，
    爰依同法第三百九十二條第二項、第三項規定，酌定相當擔
    保金額併准許之。至原告敗訴部分，其假執行之聲請已失所
    附麗，應併予駁回。
九、又拆除地上物，非立時可就，爰斟酌實際情況，酌定履行期
    間為六個月，以資兼顧。
十、本件事證已臻明確，兩造其餘攻擊或防禦方法及所提證據，
    均與本院心證之形成及判決結果不生影響，爰不一一再加以
    論述，併此敘明。
十一、據上論結：本件原告之訴為一部有理由，一部無理由，依
      民事訴訟法第七十九條、第三百九十條第二項、第三百九
      十二條第三項、第三百九十六條第一項，判決如主文。
中　　華　　民　　國　　96　　年　　10　　月　　18　　日
                  民事第一庭法　官　柯月美
以上正本係照原本作成。
如對本判決上訴須於判決送達後20日內向本院提出上訴狀。
中　　華　　民　　國　　96　　年　　10　　月　　18　　日
                            書記官　林美足
